【裁判字號】    90,保險,2
【裁判日期】    901004
【裁判案由】    給付保險金
【裁判全文】
臺灣嘉義地方法院民事判決  九十年度保險字第二號
    原      告  丙○○
                丁○○
                乙○○
                甲○○
    訴訟代理人  戊○○
    法定代理人  己○○
    訴訟代理人  庚○○
右當事人間請求給付保險金事件，本院判決如左：
    主    文
原告之訴及假執行之聲請均駁回。
訴訟費用由原告負擔。
    事    實
甲、原告方面：
  一、聲明：
  （一）被告應給付原告新台幣（下同）三百萬元，並自民國八十八年六月二十三日
        起至清償日止，按年息百分之五計算之利息。
  （二）原告願供擔保，請准宣告執行。
  二、陳述：
  （一）緣訴外人王趙金釵係原告戊○○之妻，原告丙○○、丁○○、乙○○、甲○○之母，其於八十七年八月三十一日午夜十二時至八十八年八月三十一日午
        夜十二時止，向被告投保意外死殘保險金一百萬元，又於八十八年四月十五
        日五時起計三天，以要保人法務部暨所屬機關台灣嘉義地方法院檢察署，被
        保險人羅建勛等一一一人，向被告投保旅行平安保險二百萬元，受益人均為
        被保險人之法定繼承人。被保險人王趙金釵於八十八年四月十六日晚上九時
        許，因在基隆市○○○○街，同日晚上十時許，回到基隆市長榮桂冠酒店十
        樓一００二號房，因當日天氣炎熱，而酒店房間內有冷氣空調，溫度很低又
        很冷，在溫差之變化下，王趙金釵進入房間內沖到冷氣跌倒在地上，原告戊○○立即扶伊，將伊抱起來，送醫急救後因腦幹出血合併呼吸衰竭於八十八
        年四月十七日下午四時五十六分死亡，原告以承保危險事故發生，依約向被
        告分別請求給付保險金一百萬元及二百萬元，詎被告均以本件非保險契約約
        定之意外傷害事故，拒絕給付賠償保金，迄今並無與原告商談民事賠償事宜
        。按兩造所訂立之旅行平安保險契約書第二條約定：「被保險人於本契約有
        效期間內，因遭受意外事故，致其身體蒙受傷害或致殘廢、死亡時，依照本
        契約的約定，給付保險金」、第五條約定：「被保險人於本契約有效期間內
        遭受第二條約定的意外傷害事故，自意外傷害事故發生之日起一百八十日以
        內死亡者，本公司按保險金額給付身故保險金」，依上開契約，被告應給付
        保險金理賠予原告。
  （二）又被保險人身體一向健康，並無高血壓症狀，參加台灣嘉義地方法院檢察署
        舉辦此次旅遊自強活動期間前，並無任何疾病症狀。本件保險契約約定之「
        保險範圍」所定意外事故，所謂「意外事故」解為非因被保險人身體上之疾
        病所引起之外來、突發、不可意料之事故，事故之發生完全出自不可預期或
        出乎預料之外，被保險人進入長榮桂冠酒店因冷氣空調因素太冷，氣溫之變
        化跌倒引發腦幹出血合併急性呼吸衰竭死亡，係不可預期且出乎預料之結果
        ，應屬意外。王趙金釵如知進入旅館內冷氣太強冷，而室外氣溫較高，在溫
        度氣溫之變化下，進入房間內會跌倒引發腦幹出血合併急性呼吸衰竭死亡，
        絕不會進入房間，此係完全出自不可預期及出乎意料之外，故此係因外來、
        突發及不可預料意外事故而死亡（參考台灣高等法院八十三年度保險字第三
        ０號判決、台灣桃園地方法院七十六年度訴字第一四四八號判決、台灣高等
        法院七十六年度上字第一五三八號判決）。被保險人並非先中風而後倒地，
        是以被告未舉證證明被保險人患有高血壓症，自不得以此為非意外傷害事故
        ，原告請求被告給付保險金，為有理由。
  （三）查消費者保護法之立法目的，旨在保障消費者權益，消費者保護法第一條第
        一項即明定「本法之立法意旨為：保護消費者權益，促進國民消費生活安全
        ，提高國民消費生活品質」。又按定型化契約條款如有疑議時，應作有利於
        消費者之解釋，同法第十一條第二項亦有明文。故就保險契約文字有疑義時
        ，應作有利於被保險人之解釋，此為台灣高等法院八十三年度保險上字第三
        ０號、最高法院八十四年度台上字第二七五０號判決所認定。
  （四）對被告抗辯所為之陳述：
    １．原告之住家未裝設冷氣，被保險人未習慣處於冷氣室內，又因八十八年四月
        十六日晚上八時許，其與原告戊○○二人步行同往基市○○○○街，天氣又
        炎熱，於同日十時許，步行回長榮桂冠酒店，當時被保險人身體流甚多之汗
        ，而進入長榮桂冠酒店一００號房內，因冷氣太冷，氣溫變化大，又踢到椅
        子倒地，引發腦幹出血合併急性呼吸衰竭於翌日下午四時五十六分死亡，此
        有原告戊○○本身經歷及目睹此一過程，又當時房內溫度在攝氏（下同）十
        五度以下，雖囑託台灣基隆地方法院勘驗時，該飯店人員作證稱：通常均調
        溫度在攝氐二十度，但原告認為當時未調回二十度，而係在十五度以下，又
        氣象局謂當日晚上十時之室外溫度係二十二點六度，但因被保險人走路逛二
        約小時，身體必然因流汗而體溫增高，而覺得室外溫度增高。又依醫學常識
        與經驗法則，被保險人走路二小時有流汗之情形下，血壓必增高，非罹患高
        算壓症狀者，始會增高，而無患高血壓之正常人亦必然血壓會增高，是以被
        保險人無罹患高血壓症而因走路流汗使血壓增高，進入冷氣室內，身體不適
        應又踢到椅子而跌倒，當然有可能引發腦幹出血合併急性呼吸衰竭致死，又
        被保險人之因上開原因引發腦幹出血時，當然會有疑似高血壓，是鈞院函調
        之長庚醫院病歷表似載明疑似高血壓，係醫學上之當然現象，如被告為相反
        之主張，須負舉證責任，證明被保險人平日有高血壓症。
    ２．旅行平安險雖以肇因為「外來」、「突發」、「直接」、「單獨原因」為要
        件，但並非以該四種要素全部具備之結果所致之死亡方符要件，這個條款適
        用結果過於嚴苛，且對因病病引起之事故是否亦為適用對象也不夠明確，故
        財政部於一九九六年九月十日修正，將意外的定義修正為「被保險人於本契
        約有效期間內」，因遭受意外傷害事故，致其身體蒙受傷害致殘廢或死亡時
        ，依照本契約約定給付保險金。前項所稱之意外事故，指非由病病引起之外
        來突發事故，這在學者的界定上，也是認為非因本身病病，身體老化所造成
        的事故皆屬於意外。是以年紀大者在冬天始會發生病變而死亡，本件被保險
        人年紀不大（四十一年次），又非在冬天絕不會因病變而死亡。又旅遊時，
        在斷崖旁不小心而跌倒掉入斷崖死亡，應認保險事故，本件被保險人因逛街
        走路二小時，體溫增高，天氣炎熱，進入室冷內太冷，又踢到椅子倒地，引
        發腦幹出血合併急性呼吸衰竭而死亡，應認係保險事故發生。
  三、證據：提出保險卡、旅行平安保險要保書及保險費收據、保險單、相驗屍體證
      明書、通知單、診斷證明書、戶口名簿、繼承系統表各一件，並聲請調閱台灣
      嘉義地方法院檢察署八十八年度相字第二八八號相驗卷。
乙、被告方面：
  一、聲明：
  （一）原告之訴及假執行之聲請均駁回。
  （二）如受不利之判決，願供擔保請准宣告假執行。
  二、陳述：
  （一）訴外人王趙金釵確向被告投保新光旅行平安保險（保單號碼：ＴＡＡ一八八
        二五九）二百萬元及意外死殘保險（保單號碼：0000000）一百萬元
        。惟原告主張系爭保險事故發生係屬意外，需負舉證責任（參照最高法院十
        七年上字第九一七號判例）。依系爭保險單條款第二條約定「被保險人於本
        契約有效期間內，因遭受意外傷害事故，致其身體蒙受傷害或致殘廢、死亡
        時，依照本契約的約定，給付保險金。前項所稱意外傷害事故，指非因疾病
        引起之外來突發事故」，則原告主張被保險人係溫差變化致跌倒於地致腦幹
        出血併呼吸衰竭致死，請求被告給付保險金，自應就其主張權利事實存在負
        舉證責任。
  （二）基隆長庚醫院關於被保險人之病歷「ADMISSION NOTE」部分03「現在病歷」
        一欄第六行載明被保險人係因「hypertensive  crisis」高血壓所致。又被
        保險人於上開病歷中除醫囑單之診斷已載明疑高血壓外，且其家族病史中亦
        有高血壓之既往症，故被保險人之保事故顯係內發性疾病所致，非屬約定之
        意外事故。另上開病歷護理記錄中之03疾病因素亦載明係腦血管疾病，更彰
        顯出非如原告所述意外所致。又腦幹出血於醫學上之經驗應係腦中風，係內
        發性疾病所致，非因外來事故所及，又豈有如原告自述係屬意外事故可言。
        且依原告所提相驗屍體證明書記載之死亡方式欄勾選係指「未確認」，並非
        原告所述係為意外致死。
  （三）系爭事故發生於基隆地區四月晚間九時許，事故發生日夜間二十一時至二十
        二時間之平均溫度為二十三度及二二．六度，而基隆長榮桂冠酒店大廳空調
        係二十四度，臥室內設定溫度係二十度，相較之下，溫差甚小，並非如原告
        係因溫差過大所致，原告所言顯不可能。退步言之，縱室內外溫差甚大，被
        保險人進入房間前勢必先經過飯店大廳調適室內外溫度後始能進入十樓一０
        ０二號房，又豈會俟進入房間時始感覺溫差極大而驟然跌倒，原告所述，顯
        不合理。且原告於鈞院九十年七月十二日庭訊及基隆地方法院九十年八月二
        十日勘驗筆錄中自承係聽到被保險人摔倒聲音後始從浴室衝出，發現被保險
        人及椅子倒地，足見原告自始至終未曾見到事故發生經過，更無庸證稱被保
        險人係踢到椅子倒地，原告所言，顯不可採，由此觀之，原告既未能證明其
        所述係事實，得承受訴訟上之不利益。另依基隆地方法院九十年八月二十日
        勘驗筆錄所附手繪現場事故位置圖所示，被保險人係向下面小圓桌倒地，而
        被保險人之所在地係於電視櫃附近，並無椅子可言，更遑論係如原告所述保
        險人踢到椅子後倒地，且勘驗現場地皮均為地毯，亦不可能發生原告所言意
        外事故。
  三、證據：聲請函查行政院交通部中央氣象局八十八年四月十六日晚間基隆地區之
      平均溫度，查詢基隆長榮桂冠酒店室內空調溫度，並調取王趙金釵於基隆長庚
      醫院病歷，勘驗基隆長榮桂冠酒店一００二號房。
丙、本院依職權囑託台灣基隆地方法院調查證據。
    理    由
一、原告起訴主張：緣訴外人王趙金釵係原告戊○○之妻，原告丙○○、丁○○、乙○○、甲○○之母，其於八十七年八月三十一日午夜十二時至八十八年八月三十
    一日午夜十二時止，向被告投保意外死殘保險金一百萬元，又於八十八年四月十
    五日五時起計三天，向被告投旅行平安保險二百萬元，受益人為被保險人之法定
    繼承人，被保險人王趙金釵於八十八年四月十七日下午四時五十六分，因腦幹出
    血合併呼吸衰竭死亡等事實，業據其提出保險卡、旅行平安保險要保書及保險費
    收據、保險單、相驗屍體證明書、戶口名簿、繼承系統表各一件為證，且為被告
    所不爭執，堪認為真實。
二、按當事人主張有利於己之事實者，就其事實有舉證之責任，民事訴訟法第二百七
    十七條前段定有明文；又民事訴訟如係由原告主張權利者，應先由原告負舉證之
    責，若原告先不能舉證，以證實自己主張之事實為真實，則被告就其抗辯事實即
    令不能舉證，或其所舉證據尚有疵累，亦應駁回原告之請求，最高法院亦著有十
    七年上字第九一七號判例可資參照。查依兩造訂立之「新光旅行平安保險單條款
    」第二條、第五條約定：「被保險人於本契約有效期間內，因遭受意外傷害事故
    ，致其身體蒙受傷害或致殘廢、死亡時，依照本契約的約定，給付保險金。前項
    所稱意外傷害事故，指非由疾病引起之外來突發事故。」、「被保險人於本契約
    有效期間內遭受第二條約定的意外傷害事故，自意外傷害事故發生之日起一百八
    十日以內死亡者，本公司按保險金額給付身故保險金」，可知本件保險契約性質
    上係屬意外傷害保險，必須導致傷害、死亡之外界原因係出於意外，始足當之。
    是原告主張被告應給付死亡保險金，依舉證責任分配之原則，其自應就權利發生
    之事實即被保險人確係遭遇外來、突發之意外事故，負舉證之責。又原告雖主張
    依消費者保護法之立法意旨，定型化契約有疑義時，應作為有利於被保險人之解
    釋云云，然兩造對於上開保險契約之約定，既未爭執，實難認有何疑義，本件應
    係舉證責任問題，與消費者保護法無涉，併此敘明。
三、查兩造對於本件被保險人王趙金釵於八十八年四月十七日下午四時五十六分，因
    腦幹出血合併呼吸衰竭於死亡之事實，固不爭執，惟原告主張被保險人係因意外
    事故而死亡，則為被告所否認，是本件所應審酌者，為被保險人是否係外來突發
    意外事故而致死亡？經查：
（一）原告雖主張被保險人王趙金釵於八十八年四月十六日晚上九時許，在基隆市○○○○街，在晚上十時許，回到基隆市長榮桂冠酒店一００二號房，因當日天
      氣炎熱，而房間內冷氣溫度很低，在溫差之變化下，王趙金釵進入房間內沖到
      冷氣，踢到椅子跌倒等語。然經本院查詢結果，基隆地區八十八年四月十六日
      晚間九時至十時之平均氣溫為二十三度及二十二．六度，此有交通部中央氣象
      局九十年六月五日中象參字第九００二七八三號函可稽；而基隆長榮桂冠酒店
      之日常室內大廳空調維持二十四度，臥室空調溫度設定可由客人自行調整，初
      始設定值為二十度，亦有長榮國際股份有公司基隆分公司九十年六月七日ＥＮ
      Ｇ－九００四號函可按，且經該酒店之人員劉裕銘於本院囑託台灣基隆地方法
      院勘驗時，陳述明確，就此，原告雖主張當時房間內溫度僅十五度云云，然並
      未舉證以實其說，且原告戊○○亦自承進入房間內並沒有調整過溫度（見台灣
      基隆地方法院九十年八月二十日訊問筆錄），原告此部分之主張，尚難採信，
      是依上開時、地之氣溫觀之，自難認當天室內外之溫差有重大之變化。至原告
      雖另主張被保險人當時已逛街二小時，身體很熱云云，然衡諸常情，逛街時，
      難免走走停停，並非持續從事運動，上開溫度之變化，應在一般人身體承受範
      圍內。且原告戊○○係在浴室內聽到被保險人倒地之聲音，始外出查看，此業
      經其於本院審理中及台灣基隆地方法院勘驗時陳稱甚明（見本院九十年七月十
      二日言詞辯論筆錄、台灣基隆地方法院九十年八月二十日訊問筆錄），則原告
      戊○○既未目睹被保險人倒地之經過，原告所稱被保險人因沖到冷氣、跌到椅
      子而跌倒云云，即屬臆測，尚難採信。
（二）再依基隆長庚醫院關於被保險人之病歷所載觀之，其中醫囑單診斷部分有「高
      血壓（疑）」之記載，又護理病歷個人病史及家族病史欄亦有高血壓之記載，
      此有被保險人於基隆長庚醫院就診之病歷可稽。而被保險人於死亡後，經台灣
      嘉義地方法院相驗結果，其之死亡為「未確認」，並非意外死，業經本院調取
      台灣嘉義地方法院檢察署八十八年度相字第二八八號相驗卷查明屬實，亦難認
      定被保險人係因意外事故而死亡。
四、綜上所述，本件原告既未能證明被保險人王趙金釵係因意外事故而死亡，合於系
    爭保險契約之約定，則原告本於保險契約請求被告給付保險金三百萬元，及自八
    十八年六月二十三日起至清償日止，按年息百分之五計算之利息，即屬無據，應
    予駁回。
五、本件事證已臻明確，兩造其餘主張及舉證，核與判決結果無影響，毋庸逐一論述
    ，併此敘明。
六、據上論結，原告之訴為無理由，依民事訴訟法第第八十五條第一項段判決如主文
    。
中      華      民      國    九十      年      十      月      四      日
~B臺灣嘉義地方法院民事第二庭
~B    法  官  羅秀緞
右為正本係照原本作成
如對本判決上訴須於判決送達後廿日內向本院提出上訴狀
中      華      民      國    九十      年      十      月     十一     日
~B    書記官  沈秀鈴


司法院資訊處製作；財團法人民間司法改革基金會備份。
